【裁判字號】    89,裁,942
【裁判日期】    890623
【裁判案由】    土地徵收
【裁判全文】
行  政  法  院  裁  定                            八十九年度裁字第九四二號
    原      告  乙○○
                丙○○
                甲○○
    共同訴訟代理人
                沈政雄律師
    被      告  內政部（承受原台灣省政府地政處業務）
右當事人間因土地徵收事件，原告不服行政院中華民國八十八年五月十二日台八十八
訴字第一八三八一號再訴願決定，提起行政訴訟，本院裁定如左︰
    主  文
原告之訴駁回。
    理  由
按「訴願自機關之行政處分書或決定書送達之次日起，應於三十日內提起之。」訴願
法第九條第一項定有明文。又「人民不服官署之處分，固得循訴願程序以求救濟。但
處分如已確定，仍對之提起訴願，即為法所不許。」「訴願及行政訴訟，均係對於未
確定之行政處分，請求救濟之方法，若行政官署之處分已經確定，自不得更藉行政爭
訟程序，請求救濟。」本院五十九年判字第一九七號、六十一年裁字第二十四號分別
著有判例。本件需用土地人台南縣麻豆鎮公所為興建市五零售市場工程，需用坐落台
南縣麻豆鎮○○段二四七、三六一、三六二地號等三筆土地，面積一．○二七一四五
公頃，乃檢附徵收土地計畫書及圖等有關資料，由台南縣政府報經原處分機關台灣省
政府以八十一年一月二十五日八十一府地二字第一五四六二七號函核准徵收及附帶徵
收上開土地及同段三五○、三六○、三六四地號等三筆土地地上物，並經被告八十一
年二月七日台內地字第八一○二○七五號函備查，交由台南縣政府於八十一年二月
二十二日以八十一府地用字第二三七五三號公告，並函知各土地所有權人在案。茲原
告等以渠等前對原處分機關核准徵收之處分，於八十一年三月二十三日以異議聲明書
向台南縣政府表示不服，雖未使用訴願字樣，仍應認已合法提起訴願云云，於八十七
年八月二十七日向被告提出訴願理由書。被告訴願決定以原告等前於台南縣政府八十
一年二月二十二日八十一府地用字第二三七五三號公告後，於公告期間檢具八十一年
三月二十三日異議聲明書聲明異議，經台南縣麻豆鎮公所八十一年四月六日八一所建
字第三○四四號及台南縣政府八十一年四月十七日八十一府地用字第四七九七四號函
復在案，原告等並未據以提起訴願，逕對被告台（八二）內訴字第八二○五○○一號
訴願決定提起再訴願，經再訴願決定機關即行政院台八十三訴字第四五○二四號決定
駁回。嗣原告等復提起訴願，被告訴願決定以渠等未就行政院台八十三訴字第四五○
二四號再訴願決定提起行政訴訟，則原處分已告確定，乃予程序駁回，原告等訴經行
政院台八十六訴字第○一六五○號再訴願決定駁回後，所提行政訴訟亦經本院八十六
年度裁字第一六七三號裁定駁回。是原告等對於同一行政處分復提起訴願，為程序不
合，應不予受理，仍從程序上駁回渠等訴願，原告等不服，循序提起再訴願，經再訴
願決定機關持前開理由，並以原告等八十一年三月二十三日異議聲明書，係依當時土
地法第二百二十七條第三項規定，對於台南縣政府八十一府地用字第二三七五三號之
公告事項提出異議，並經台南縣麻豆鎮公所及台南縣政府函復在案，自無從再以該八
十一年三月二十三日異議聲明書視為原告等已合法提起訴願，所訴難認為有理由，原
決定應予以維持等情，遞予駁回。原告等仍不服，提起本件行政訴訟，主張：原告於
八十一年三月二十三日之異議聲明書，並非同意徵收處分案，而就公告事項提出異議
，實係認為本件不應徵收而徵收，對徵收表示不服，原告既於法定期限內提出異議聲
明書，並表示不服之理由，核其內容實已符合訴願之要件，雖未使用「訴願」字樣，
仍應認為已合法提起訴願，台南縣政府即應依訴願法第十七條第三項規定，將該異議
聲明書移送內政部處理，而無權逕自為否准之答覆，又原告已於八十七年八月二十七
日函請台南縣政府將原告之異議聲明書移送內政部管轄，在原告之訴願救濟程序仍繫
屬於內政部，一再訴願決定遞予程序駁回，均有違誤等語。經查，土地法第二百二十
七條原規定：「市縣地政機關於接到行政院或省政府令知核准徵收土地案時，應即公
告，並通知土地所有權人及土地他項權利人。前項公告之期間，為三十日。」內政部
六十九年五月一日台內地字第一八七二五號函釋稱：「土地法第二百二十七條規定徵
收土地公告三十日，係予土地所有權人對徵收事件提出異議及予他項權利人對其權利
聲請備案之法定期限。．．．」。七十八年十二月二十九日修正公布土地法第二百二
十七條規定：「市、縣地政機關於接到中央地政機關或省政府通知核准徵收土地案時
，應即公告，並通知土地所有權人及土地他項權利人。前項公告之期間為三十日。土
地權利利害關係人對於第一項之公告事項有異議者，應於公告期間內向市、縣地政機
關以書面提出。」由上修正前後條文（即修正條文增列土地法第二百二十七條第三項
）及內政部函釋觀之，可知土地法第二百二十七條規定之公告與通知，其作用在於將
政府依法律賦與實施土地徵收行為之權力，揭示於土地所有權人、他項權利人，徵詢
意見。如被徵收人及利害關係人對於公告內容不服或有異議時，仍應依通常程序檢附
證明文件以書面提起訴願，逾期徵收即歸確定，不得再對之有何爭執，或請求變更已
確定之徵收處分。本件台南縣政府八十一年二月二十二日八十一府地用字第二三七五
三號公告事項四詳載「公告期間：三十天（自民國八十一年二月二十四日起至民國八
十一年三月二十四日止）。公告事項五記載「土地權利人或利害關係人，對公告事項
如有異議，應在公告期間內檢附有關文件，以書面向本府提出，逾期概不受理。」等
情，有前開公告影本附於台灣省政府地政處卷可稽。是原告等於上開公告異議期間即
八十一年三月二十三日向台南縣政府及麻豆鎮公所提出「異議聲明書」，顯係對於公
告事項所為之異議，台南縣政府依法即有予以處理之責。而原告等之上開異議既經台
南縣政府及麻豆鎮公所針對原告等之異議以前開函件函覆，揆諸上述說明，原告等對
於徵收處分如有不服，即應於首揭期間內提出訴願。然原告等並未據以提起訴願，則
該徵收處分對於原告等三人已告確定。從而一再訴願決定遞以程序不合駁回原告等之
訴願、再訴願，並無不合。原告主張該八十一年三月二十三日「異議聲明書」符合訴
願之要件，應認屬合法之訴願等云云，委無可採。其訴自非合法，應予駁回。又台灣
省政府地政處之業務，業經行政院依台灣省政府功能業務與組織調整暫行條例第四條
第五項規定，於八十八年五月二十七日會議通過移轉歸屬於內政部，自應以內政部為
本件被告機關，附此明。
據上論結，本件原告之訴為不合法，爰依行政訴訟法第十四條第一項，裁定如主文。
中    華    民    國     八十九      年      六      月     二十三      日
                    行 政 法 院 第 五 庭
                                審 判 長 評  事      廖  政  雄
                                         評  事      趙  永  康
                                         評  事      沈  水  元
                                         評  事      林  清  祥
                                         評  事      姜  仁  脩
右  正  本  證  明  與  原  本  無  異
                                         法院書記官  陳  佩  玲
中    華    民    國     八十九      年      六      月     二十六      日


司法院資訊處製作；財團法人民間司法改革基金會備份。
